【裁判字號】    95,台上,1296
【裁判日期】    950616
【裁判案由】    債務不履行損害賠償
【裁判全文】
最高法院民事判決            九十五年度台上字第一二九六號
    上  訴  人  乙○○
                甲○○
    共      同
    訴訟代理人  陳明宗律師
    被 上訴 人  成德建設股份有限公司
    法定代理人  丙○○
    訴訟代理人  林雯澤律師
上列當事人間請求債務不履行損害賠償事件，上訴人對於中華民
國九十三年十一月三十日台灣高等法院第二審判決（九十三年度
重上字第三四四號），提起上訴，本院判決如下：
    主  文
原判決關於：(一)駁回上訴人乙○○就請求被上訴人給付新台幣二
百六十二萬元本息之上訴；(二)駁回上訴人甲○○就請求被上訴人
給付新台幣二百十三萬元本息之上訴，並各該訴訟費用部分均廢
棄，發回台灣高等法院。
上訴人乙○○其他上訴駁回。
第三審訴訟費用關於駁回其他上訴部分，由上訴人乙○○負擔。
    理  由
本件上訴人主張：上訴人乙○○於民國八十八年六月九日向被上
訴人購買坐落台北市○○區○○段三一二、三一三、三一四號土
地上「國賓ＳＭＡＲＴ大樓」（下稱系爭大樓）Ｃ４棟八樓及第
五四號停車位；復於八十九年五月二十日購買系爭大樓Ａ１棟一
樓及第二五號停車位，Ａ１棟一樓房屋價金為新台幣（下同）四
百二十三萬六千元。上訴人甲○○則於八十八年六月九日向被上
訴人購買系爭大樓二戶及第二三號停車位，繼於八十九年五月二
十日購買第七三號停車位，以上四個停車位（合稱系爭車位）價
金依次為一百五十七萬元、一百零五萬元、一百二十三萬元、九
十萬元。詎被上訴人交付乙○○之Ａ１棟一樓房屋主建物面積僅
十二．五三坪，而將四．七一坪騎樓（下稱系爭房屋騎樓）充當
主建物面積，不足約定之主建物面積十七．二四坪。且被上訴人
所交付系爭車位實際可供停放之空間亦不符合法定長、寬、高標
準，無法供停放汽車及人員進出之通常使用，而有未符相關法規
及通常使用之瑕疵，經伊委託律師發函通知被上訴人解決系爭房
屋及車位瑕疵，惟被上訴人均置之不理，伊並以九十二年八月二
十二日起訴狀為解除系爭車位買賣契約之意思表示。縱認解除契
約顯失公平，伊亦得請求減少價金。是被上訴人就系爭房屋瑕疵
部分，依民法第二百二十七條第一項規定，應賠償乙○○一百十
五萬七千零十元；就系爭車位瑕疵部分，依物之瑕疵擔保責任、
債務不履行及解除契約之法律關係，應返還乙○○、甲○○依序
為二百六十二萬元、二百十三萬元等情，求為命被上訴人給付乙
○○三百七十七萬七千零十元（原判決誤載為三百六十三萬一千
二百十九元）、給付甲○○二百六十二萬元，及均自九十二年八
月三十日起加付法定遲延利息之判決（關於甲○○超過上開金額
之請求，經原審為其敗訴之判決，未據其提起第三審上訴，已告
確定）。
被上訴人則以：依公寓大廈管理條例第四條規定，法律得限制區
分所有權人使用、收益專有部分，自不得僅以系爭房屋騎樓之使
用須受「台北市騎樓使用要點」、「道路交通管理處罰條例」相
關法規限制，即否定該騎樓為乙○○所購買房屋之專有部分。且
依公寓大廈管理條例第三、四條規定及內政部所頒「建物所有權
第一次登記法令補充規定」第十一之一點、第十一之四點規定，
騎樓得登記為專有部分。系爭騎樓依法可登記為主建物，伊既已
將該騎樓登記為乙○○專有，即無不完全給付可言。又機械停車
位設備之長、寬應以停車外緣空間長度為準，非以內部踏板之長
、寬為準，系爭四個車位經中華民國立體停車場協會（下稱中華
停車場協會）現場實際丈量停車設備尺寸均符合機械停車位尺寸
標準，經伊實際測試結果亦無上訴人所稱因車位長寬尺寸不足導
致警鈴響起，伊所為給付並無瑕疵等語，資為抗辯。
原審將第一審判決關於命被上訴人給付乙○○一百十一萬四千九
百二十三元本息部分廢棄，改判駁回乙○○該部分在第一審之訴
；並駁回乙○○、甲○○之上訴，無非以：上訴人主張其分別與
被上訴人簽訂買賣契約，價購房屋及車位之上開事實，業據提出
房地預定買賣契約書、建物登記謄本、建物所有權狀及律師函等
影本為證，並為被上訴人所不爭，堪信真實。按公寓大廈管理條
例第三條第三款規定：「專有部分：指公寓大廈之全部或一部分
，具有使用上之獨立性，且為區分所標的者。」，又內政部於八
十五年六月四日以（八五）台內地字第八五七五二一○號函增訂
發布「建物所有權第一次登記法令補充規定」第十一之一點：「
區分所有建物之騎樓除經依公寓大廈管理條例第四十四條規定，
於申請建造執照檢附之詳細圖說上，繪製標示為共用者外，得以
主建物內標示騎樓辦理登記。」及第十一之四點：「區分所有建
物依公寓大廈管理條例第三條第四款所稱共用部分及第五款所稱
約定專用部分，除法令另有規定外，於登記時應以共用部分為之
。前項以共用部分登記之項目如下：(一)共同出入、休憩交誼區域
，如走廊、樓梯、門廳、通道、昇降機間等。」，內政部台內中
地字第○九一○○八四一七二號函亦指出：「使用執照竣工平面
圖上繪明之騎樓與公共門廳連接部分屬必要共同部分外，其餘騎
樓部分得以主建物登記」，足徵未與公共門廳連接之騎樓，非為
全體區分所有權人共同使用部分，而具有使用上之獨立性，且可
為單獨區分所有權之標的，屬於上揭條例第三條第三款所謂之「
專有部分」。查系爭房屋買賣契約附件二載明契約第二條第三項
第二款所指由全體區分所有權人共同分攤應有部分之「共用部分
（公共設施）」，包括一層之門廳（含門廳外之騎樓）、廊道（
含廊道外之騎樓）；被上訴人提出之使用執照竣工平面圖已繪明
連接各店舖進出口之騎樓（包括系爭騎樓）為專有部分，被登記
為各該區分所有店舖之主建物之一部，況兩造已於契約中明示排
除系爭騎樓為共用部分（公共設施），足以解釋前開契約第二條
第三項第一款所謂「專有部分」係包括系爭騎樓。又依上揭條例
第四條規定，法律得對區分所有人對於其專有部分之使用、收益
加以限制，自不得以乙○○使用系爭騎樓應受道路交通管理處罰
條例第三條第一款、第八十二條、第八十二條之一、第八十三條
及第八十四條規定之限制，否定系爭騎樓為專有部分。被上訴人
移轉包括系爭騎樓在內之主建物面積達十七．二四坪，已符契約
文意。況系爭房屋曾經工程變更程序，而該工程變更圖上變更之
範圍包括騎樓部分，乙○○亦於變更圖上簽名確認，而觀該變更
圖所示，系爭騎樓電燈控管開關係設於系爭房屋室內，甚至系爭
騎樓上電燈之電費亦由乙○○負擔，此為乙○○所不爭，如非其
專用，乙○○豈願負擔該電費長達一年餘之久及收受其上載有騎
樓存在之建物所有權狀而未異議，乙○○亦曾到場親自驗收而未
對室內面積短少提出異議，並於房屋修繕單上簽名確認，顯見乙
○○自始即知悉系爭騎樓為其專有部分，系爭騎樓既屬乙○○所
購系爭房屋專有部分，乙○○主張該屋短少十五．五七平方公尺
，構成不完全給付，請求被上訴人賠償一百十五萬七千零十元，
不應准許。上訴人又主張被上訴人所交付系爭車位之長、寬尺寸
，均不符合內政部九十二年三月四日函釋停車位寬二百二十公分
、長五百五十公分之標準，且無法供停放汽車、人員進出之通常
使用，顯有瑕疵。惟查依前述契約之約定，系爭第二三號、二五
號車位之長、寬均為四百八十五、一百八十公分，第五四、七三
號車位之長、寬按序為五百、四百八十五公分長，一百九十、一
百七十公分寬，有各該契約影本足憑，復為兩造所不爭。經第一
審法院囑託中華停車場協會至現場實際丈量結果，系爭機械車位
長、寬尺寸及置車板長、寬尺寸均較契約約定之長、寬尺寸為大
，有勘測筆錄及台北市政府工務局建築管理處九十三年三月二日
函附該協會所製機械車位尺寸明細表可稽。足見系爭車位均已符
合兩造約定之尺寸，縱未符合內政部前揭函釋標準，亦僅屬行政
主管機關之行政管理、處罰等相關問題，難認被上訴人所為給付
有未符契約本旨之瑕疵。況依被上訴人於第一審所提出之照片顯
示（一審卷二七三至二七四頁），將相同車型之車輛駛入第二三
、二四、二五號車位，警鈴並未響起，足徵該車位事實上亦能停
放相同類型之車輛，更無不完全給付之瑕疵。上訴人依物之瑕疵
擔保責任、債務不履行及解除契約之法律關係，請求被上訴人返
還乙○○二百六十二萬元、返還甲○○二百十三萬元均本息，均
非正當，不應准許等詞，為其判斷之基礎。
一廢棄部分（即原判決關於駁回上訴人乙○○、甲○○依次請求
被上訴人返還買賣停車位價金二百六十二萬元、二百十三萬元均
本息之上訴部分）：
按物之出賣人，對於買受人應擔保其物依第三百七十三條之規定
危險移轉於買受人時，無滅失或減少其價值之瑕疵，亦無滅失或
減少其通常效用或契約預定效用之瑕疵。但減少之程度無關重要
者，不得視為瑕疵，民法第三百五十四條第一項定有明文。此項
出賣人應負物之瑕疵擔保責任之規定，係為補充當事人之意思表
示而設，除當事人有免除擔保責任之特約外，出賣人當然應負此
法定責任。次按機械停車設備每輛為寬二．二公尺，長五．五公
尺及淨高一．八公尺，建築技術規則建築設計施工編第六十條第
二款亦有明文。又不供乘車人進出使用之機械停車位，其寬度應
為停放汽車之全寬加○．一五公尺，且不得小於二．○公尺；停
車位之長度應在五．二公尺以上；停車位淨高應為汽車全高加○
．○五公尺，且不得小於一．六公尺。人車共乘式兼供乘車人通
道使用之機械停車位，其寬度應為停放汽車之全寬加○．五公尺
，且不得小於二．二公尺；停車位之長度應在五．五公尺以上；
停車位淨高應為汽車全高加○．○五公尺，且不得小於一．八公
尺，為內政部八十九年四月二十日台八九內營字第八九八三○六
七號函訂定之建築物附設停車空間機械停車設備規範３．２「機
械停車位設置規定」(3)、(4)所明定。內政部九十二年三月四日內
授營建管字第○九一○○一六二八七號函釋：「（機械停車位）
上開規定之最小寬度、長度、淨高，均應為實際可供汽車停放之
淨尺寸」（見一審卷一一四、一五六、一八八頁）。準此，前開
機械停車設備及其規範早經明定，系爭車位究屬「不供乘車人進
出使用之機械停車位」？抑係「人車共乘式兼供乘車人通道使用
之機械停車位」？尚屬不明。倘為後者，尤與判斷系爭車位之寬
度及長度等有無減少其通常效用之瑕疵攸關。原審並未加以區分
論斷，已有未洽。次查上訴人一再主張：伊等之車輛幾乎無法駛
入停放，或縱可駛入停放，竟也無從開門下車，系爭車位顯然無
法供人員進出之通常使用，不能達成契約之效用等情，並提出現
場照片為證（見一審卷三、二二二至二二四、三○三頁，二審卷
一九八頁）。原審雖謂：依被上訴人於第一審所提出之照片顯示
，將相同車型之車輛駛入第二三、二四、二五號車位，警鈴並未
響起，系爭車位事實上亦能停放相同類型之車輛，更無不完全給
付之瑕疵云云，惟原審未予詳加調查審認系爭五四、七三號車位
是否能實際停放車輛及供乘車人進出之通常使用，遽以系爭車位
均符合兩造約定之尺寸，難認瑕疵為由，而為不利上訴人之論斷
，亦嫌速斷。況系爭車位倘屬違規設置又有難為通常使用之瑕疵
，不惟其通常效用有所減少，且減低其經濟上之價值，兩造所為
系爭車位長、寬尺寸之約定非屬免除出賣人擔保責任之特約，上
訴人要非不得責令被上訴人負瑕疵擔保責任。故原審謂：系爭車
位縱未符合內政部前揭函釋標準，亦僅屬行政主管機關之行政管
理、處罰等相關問題，難認被上訴人所為給付有未符契約本旨之
瑕疵云云，是否允當，非無斟酌之餘地。上訴論旨，指摘原判決
此部分不當，求予廢棄，非無理由。
二駁回上訴部分（即原判決關於駁回上訴人乙○○請求被上訴人
賠償房屋不完全給付之損害一百十五萬七千零十元本息部分）：
關於乙○○請求被上訴人賠償房屋不完全給付之損害一百十五萬
七千零十元本息部分，原審為乙○○全部敗訴之判決，將第一審
所為命被上訴人給付乙○○一百十一萬四千九百二十三元本息之
判決廢棄，改判駁回乙○○該部分在第一審之訴，及維持第一審
所為乙○○其餘請求敗訴之判決，駁回乙○○之上訴，經核於法
尚無違背。上訴意旨，就原審取捨證據、認定事實及解釋契約之
職權行使，指摘原判決此部分不當，聲明廢棄，非有理由。
據上論結，本件乙○○之上訴為一部有理由，一部無理由；甲○
○之上訴為有理由。依民事訴訟法第四百七十七條第一項、第四
百七十八條第二項、第四百八十一條、第四百四十九條第一項、
第七十八條，判決如主文。
中    華    民    國  九十五  年    六    月   十六   日
                      最高法院民事第三庭
                          審判長法官  吳  正  一
                                法官  劉  福  聲
                                法官  黃  義  豐
                                法官  簡  清  忠
                                法官  劉  靜  嫻
      本件正本證明與原本無異
                                      書  記  官
中    華    民    國  九十五  年    六    月  二十七  日
                                                   ｍ


司法院資訊處製作；財團法人民間司法改革基金會備份。
